臺灣高等法院民事裁定　　　　　　　　　 100年度抗字第55號
抗　告　人　財團法人法律扶助基金會
法定代理人　吳景芳
代　理　人　周暘程
上列抗告人因與相對人林茂森、林茂發間聲明異議事件，對於中
華民國99年11月24日臺灣板橋地方法院99年度事聲字第109 號裁
定提起抗告，本院裁定如下：
    主  文
抗告駁回。
抗告費用由抗告人負擔。
    理  由
一、抗告人以其於受扶助人丁美惠與相對人間撤銷信託行為事件
    ，支出第一審法律扶助律師酬金新臺幣（下同）3 萬元（下
    稱系爭酬金），嗣該撤銷信託行為事件之訴訟費用經原法院
    97年度訴字第1958號判決由相對人連帶負擔確定，因系爭酬
    金為訴訟費用之一部，爰依法聲請確定訴訟費用額，經原法
    院司法事務官認法律扶助法第35條規定視為訴訟費用者，限
    於伸張或防禦權利所必要之費用，除法院依法選任律師為代
    理人及第三審之律師酬金外，不包含第一、二審律師酬金為
    由，予以駁回，抗告人不服，聲明異議，復經原法院以系爭
    酬金非法院或審判長依法為丁美惠所選任之特別代理人或代
    理人所支出，難僅憑丁美惠接受法律扶助即認系爭酬金得列
    為訴訟費用之一部，因而駁回其異議，抗告人不服，提起抗
    告意旨略以：律師酬金原則非訴訟費用之一部，然如法律有
    明文規定，或為伸張權益及防禦上所必要者，應可列為訴訟
    費用之一部，得令敗訴之人賠償，又法律扶助法第35條規定
    所謂分會就扶助事件支出之酬金，並不限於法院依法選任律
    師為代理人或第三審之律師酬金，且抗告人給予丁美惠法律
    扶助所支出之系爭酬金，為伸張及防禦權利所必要，參酌立
    法委員邱太山於法律扶助法第35條之提案說明，及司法院第
    205 號解釋，應屬訴訟費用之一種，得令相對人賠償，原法
    院裁定於法有違，應予廢棄等語。
二、按訴訟費用之範圍，除裁判費外，尚包括民事訴訟法第77條
    之23至第77條之25所規定之費用在內。而民事訴訟法第77條
    之25規定：「法院或審判長依法律規定，為當事人選任律師
    為特別代理人或訴訟代理人者，其律師之酬金由法院或審判
    長酌定之。前項酬金及第466條之3第1 項之酬金為訴訟費用
    之一部，其支給標準，由司法院參酌法務部及中華民國律師
    公會全國聯合會意見定之。」是以，須法院或審判長依法律
    規定為當事人選任律師為特別代理人或訴訟代理人及第三審
    律師酬金，始得列為訴訟費用之一部。而司法院院字第205
    號解釋亦同認我國第一、二審民事訴訟非採用律師訴訟主義
    ，當事人所支出之律師費用，自不在訴訟費用之內。至當事
    人確有不能自為訴訟行為，必須委任人代理之情形所支出之
    代理人費用，如可認為伸張權利或防禦上所必要者，應屬訴
    訟費用之一種，於必要限度內，得令敗訴人賠償。再參酌民
    事訴訟法第110條第1項第3款及第114條第2 項規定，於准予
    訴訟救助情形，亦僅審判長依法律規定為受救助人選任律師
    代理訴訟時，得暫行免付酬金，並將之列為訴訟費用，於徵
    收而無效果時，由國庫墊付。可知第一、二審之律師酬金原
    則上不在訴訟費用範圍之內，必係法院或審判長依法律規定
    為當事人選任律師為特別代理人或訴訟代理人，其酬金始屬
    訴訟費用之一部。
三、次按「分會就扶助事件所支出之酬金及必要費用，視為訴訟
    費用之一部」、「分會得對於負擔訴訟費用之他造，請求歸
    還其支出之酬金及必要費用」、「分會得據受扶助人有執行
    力之執行名義，聲請確定訴訟費用額及強制執行」法律扶助
    法第35條第1 項、第3 項及第4 項固有明文。惟觀諸該法條
    之立法理由：「一、受扶助人既係透過基金會之協助而進行
    訴訟，則其依法或裁判得向對造請求之訴訟費用者，當無平
    白受領之理，．．．。另為避免分會必須另行訴訟始能取得
    執行名義，爰於第4 項明定，分會得據受扶助人有執行力之
    執行名義，直接聲請確定訴訟費用額並據以聲請強制執行。
    二、基金會依前開規定取得訴訟費用之執行名義，既來自受
    扶助人，自得以其金額，抵充受扶助人應繳付之酬金及必要
    費用。」可知法律扶助法第35條之立法原意係將受扶助人原
    得請求對造負擔之訴訟費用，於受扶助範圍內，將之移轉至
    基金會。基金會之訴訟費用請求權既係受讓自受扶助人，其
    權利範圍自不得超逾受扶助人自行請求確定訴訟費用額之範
    圍。況法律扶助法制定之目的，係國家為保障人民權益而提
    供資金及法律扶助制度予需要扶助之人，並由司法院逐年編
    列預算捐助；並非藉由加重應負擔訴訟費用之他造之負擔，
    而作為國家提供法律扶助之方法，此觀法律扶助法第1 條、
    第4 條第1 項、第5 條第1 項、第6 條之規定甚明。且就憲
    法上平等原則之觀點，受法律扶助之對造當事人並無決定其
    對造是否聲請法律扶助之權利，其於對造聲請法律扶助時，
    竟需因此額外負擔對造之第一、二審律師酬金，顯然違反平
    等原則。因此，法律扶助法第35條之規定，在適用上自應做
    合憲性之限縮解釋，即認分會得向他造請求負擔之訴訟費用
    範圍，應回歸民事訴訟法上訴訟費用之概念及相關規定。換
    言之，分會所支出之酬金，得依法律扶助法第35條規定視為
    訴訟費用者，限於法院依法選任律師為代理人或第三審律師
    之酬金，不包含第一、二審之律師酬金。
四、經查系爭酬金為抗告人板橋分會依丁美惠之申請經該分會審
    查後，為扶助丁美惠與相對人間撤銷信託行為事件所支出第
    一審之律師酬金，有抗告人提出之覆議審查表、追償金費用
    計算書、預付酬金領款單、結案酬金領款單可憑（見原法院
    99年度司聲字第1535號卷第5至8頁），並非法院依法選任律
    師為訴訟代理人或第三審律師之酬金，揆諸前開意旨，非屬
    法律扶助法第35條第1 項所規定視為訴訟費用之範疇；抗告
    人復未能證明其為丁美惠法律扶助所支出之系爭酬金，係丁
    美惠確有不能自為訴訟行為，必須委任人代理之情形所支出
    之代理人費用，抗告人僅泛言其法律扶助所支出之系爭酬金
    為伸張權利或防禦上所必要，核與司法院第205號解釋代理
    人酬金屬訴訟費用之要件並不相符，抗告人援此主張系爭酬
    金為訴訟費用之一部，亦不足取。是抗告人以其板橋分會所
    支出之系爭酬金依同法條第4 項規定聲請確定訴訟費用額，
    即屬無據。原法院司法事務官駁回抗告人確定訴訟費用額之
    聲請，原裁定並駁回抗告人對上開司法事務官處分之異議，
    均無不合。抗告意旨指摘原裁定不當，求予廢棄，為無理由
    ，應予駁回。
五、據上論結，本件抗告為無理由，爰依民事訴訟法第495條之1
    第1項、第449條第1項、第95條、第78條，裁定如主文。
中    華    民    國   100    年    1     月    31    日
                  民事第十九庭
                      審判長法  官  魏麗娟
                            法  官  吳麗惠
                            法  官  黃明發
正本係照原本作成。
本裁定除以適用法規顯有錯誤為理由外，不得再抗告。如提起再
抗告，應於收受後10日內委任律師為代理人向本院提出再抗告狀
。並繳納再抗告費新台幣１千元。
中    華    民    國   100    年    2     月    8     日
                            書記官  顧哲瑜